【裁判字號】    98,訴,1576
【裁判日期】    990325
【裁判案由】    返還房屋等
【裁判全文】
臺灣臺北地方法院民事判決              98年度訴字第1576號
原      告
即反訴被告  臺北縣政府設臺北縣板橋市○○路○段161號
法定代理人  丙○○
訴訟代理人  李承志律師
被      告
即反訴原告  甲○○
訴訟代理人  乙○○
            林月雪律師
            江鶴鵬律師
上列當事人間返還房屋等事件，本院於九十九年三月十一日言詞
辯論終結，判決如下：
    主  文
被告應自如附圖所示坐落台北縣新店市○○段141號地號土地及
其上同段224建號即門牌號碼為台北縣新店市○○路2巷8號房屋
及其增建部分，面積共計一百二十九點五三平方公尺之房地遷出
，並將前揭房地返還予原告。
被告應自民國九十七年九月三十日起至遷出第一項之房地之日止
，按月給付原告新臺幣捌仟捌佰伍拾壹元。
訴訟費用由被告負擔。
本判決第一、二項，於原告以新台幣壹佰零參萬元供擔保後，得
假執行。但被告如以新臺幣參佰零柒萬玖仟元，為原告預供擔保
後，得免為假執行。
反訴原告之訴及其假執行之聲請均駁回。
反訴訴訟費用由反訴原告負擔。
    事實及理由
壹、程序部分：
一、按訴狀送達後，原告不得將原訴變更或追加他訴，但擴張或
    減縮應受判決事項之聲明者，不在此限，民事訴訟法第255
    條第1項第3款定有明文。經查，本件原告於民國98年3月26
    日起訴時請求：(一)被告應將如附圖所示之坐落台北縣新店市
    ○○段141號地號土地及同段224建號即門牌號碼為台北縣新
    店市○○路2巷8號房屋及其附屬物（下稱系爭房地）返還予
    原告。(二)被告應給付原告新台幣（下同）14萬4642元，及按
    年息10%計算之利息。(三)被告應自起訴之翌日起至搬遷完畢
    之日止，按月給付原告2萬5525元。(四)前二項請求願供現金
    或等值之債券為擔保聲請宣告假執行。嗣原告於98年8月31
    日將請求變更為：(一)被告應將系爭房地返還予原告。(二)被告
    應給付原告1萬9307元，及自98年3月27日起至清償日止，按
    年息5%計算之利息。(三)被告應自98年3月27日起至搬遷完畢
    之日止，按月給付3291元。(四)前2項請求願供現金或等值之
    債券為擔保聲請宣告假執行（見本院卷第61頁、62頁、93頁
    ）。嗣於99年3月11日，變更聲明為：(一)被告應自系爭房地
    遷出並返還該房地予原告。(二)被告應自97年9月30日起自返
    還系爭房地之日止，按月給付8851元予原告。(三)前2項請求
    願供現金或等值之債券為擔保聲請宣告假執行（見本院卷第
    80頁），揆諸前開規定，應予准許，合先敘明。合先敘明。
二、反訴原告依其於97年9月26日所書立之切結書提起本件反訴
    ，核該切結書並無相對人，尚難逕認該相對人即為反訴被告
    ，至於其訴有無理由，係屬另一問題，反訴被告辯以反訴原
    告之請求為行政訴訟程序云云，尚屬誤會。是本件反訴應屬
    得以本訴行同種訴訟程序者，依法應予准許。
貳、實體部分：
一、本訴部分：
  (一)原告起訴主張：其係系爭房地之管理機關，被告以眷屬身分
    占用系爭房地，依行政院74年5月18日台74人政肆字第14927
    號函釋，被告僅得使用至宿舍處理使用為止。再依行政院人
    事行政局84年4月8日局給字第12745號函示有關「處理」之
    解釋及台北縣政府位於繁盛地區眷舍加強處理實施方案之規
    定，以96年11月30日北府秘事字第0960796597號函通知被告
    至遲應於97年6月30日起3個月內搬遷完畢，被告亦於96年10
    月11日及97年9月26日簽立自願搬離切結書。是原告於97年7
    月4日再度發函通知被告應於97年9月30日前搬遷，惟被告置
    之不理。因被告於返還系爭房屋前係無法律上原因，而受利
    益致原告受損害，原告得自97年9月30日起依民法第179條不
    當得利之規定，請求依土地法第97條規定以土地公告地價年
    息10％計算之不當得利。爰依民法第767條規定請求被告返
    還系爭房地，並依民法第179條、第184條第1項規定請求被
    告給付相當於租金之損害等情。並聲明：(1)被告應自系爭房
    地遷出並返還系爭房地予原告。(2)被告應自97年9月30日起
    自返還系爭房地之日止，按月給付8851元予原告。(3)前2項
    請求願供現金或等值之債券為擔保聲請宣告假執行。
  (二)被告則以：其因配偶周進益生前任職台北市政府，而獲配系
    爭房地為宿舍使用，嗣周進益死亡後由伊續住至今，並非無
    權占有。惟原告於95年6月22日以北府秘庶字第0950460286
    號函表示其如於95年10月31日前提出自願搬遷申請，並於95
    年12月31日前搬遷完畢，即得領取搬遷補償費80萬元。其遂
    先後於96年10月11日及97年9月26日簽立切結書，申領自願
    搬遷補償費80萬元。但因切結書載明由原告先核發搬遷補償
    費，其始於一星期內搬遷完畢返還爭房地。惟原告事後反悔
    ，要求其先搬遷後再給付搬遷補償費，為恐搬遷後原告不願
    給付搬遷補償費，故迄今尚未搬遷。倘原告願給付搬遷補償
    費，伊立即搬遷等語，資為抗辯。並聲明：(1)原告之訴及假
    執行之聲請均駁回。(2)如受不利判決，願供擔保聲請宣告免
    為假執行。
二、反訴部分：
  (一)反訴原告起訴主張：其依切結書第2點約定，請求反訴被告
    給付搬遷補償費80萬元等語。並聲明：(1)反訴被告應給付反
    訴原告80萬元，及自96年10月11日起至清償日止，按年息5%
    計算之利息。(2)願供擔保聲請宣告假執行。
  (二)反訴被告則以：系爭搬遷補償費訴訟之審判權應屬行政法院
    所管轄，故反訴顯不合法。再者，伊係要求反訴原告先行搬
    遷完畢後方得請領搬遷補償費，但反訴原告卻要求先給付搬
    遷補償費後始願意搬遷，依民法第160條第2項之規定，反訴
    原告之回覆應視為新要約，伊並未承諾，故無拘束伊之效力
    。況且，伊係本於職權要求反訴原告搬遷，本即無需與反訴
    原告簽訂任何搬遷契約，且伊給予之搬遷補償係屬單方之給
    付行為，無論反訴原告是否同意，僅需反訴原告完成法令所
    定之義務，伊均需依規定發給之。今反訴原告未在期限內搬
    遷，已喪失領取80萬元搬遷補償費資格等語，資為抗辯。並
    聲明：(1)反訴原告之訴及假執行之聲請均駁回。(2)如受不利
    判決，願供擔保聲請宣告免為假執行。
三、兩造不爭執及爭執之事項：
  (一)被告係以退休公教人員遺眷身分續住系爭房地至處理時為止
    。
  (二)原告於95年6月16日發布台北縣政府位於繁盛地區眷舍加強
    處理實施方案，並將系爭房地列入收回處理之範圍，此有台
    北縣政府位於繁盛地區眷舍加強處理實施方案在卷可參（見
    本院卷第11頁至第15頁）。
  (三)搬遷補償費給付標準，係以搬遷時間為區分，96年12月31日
    前搬遷者核發80萬元，97年6月30日前搬遷者核發64萬元，
    逾上開期限不適用補償方案，此有台北縣政府位於繁盛地區
    眷舍加強處理實施方案在卷可參（見本院卷第11頁至第15頁
    ）。
四、得心證之理由：
    被告即反訴原告對於應自系爭房地遷出並返還系爭房地予原
    告即反訴被告之事實，並不爭執，僅對於搬遷或補償金發放
    之先後，有所爭議，此觀被告即反訴原告之前揭主張、抗辯
    自明，是本院審酌如下：
甲、本訴部分：
  (一)首按借用人應於契約所定期限屆滿時，返還借用物。未定期
    限者，應於依借貸之目的使用完畢時返還之，民法第470條
    第1項前段定有明文。而「因任職關係獲准配住宿舍，其性
    質為使用借貸，目的在使任職者安心盡其職責，是倘借用人
    喪失其與所屬機關之任職關係，當然應認依借貸之目的，已
    使用完畢，配住機關自得請求返還。故公務員因任職關係配
    住宿舍，於任職中死亡時，既喪失其與所屬機關之任職關係
    ，依借貸目的應認已使用完畢，使用借貸契約因而消滅。」
    最高法院91年台上字第1926號判例可參。故「借用人若已離
    職，依借貸之目的，當然視為使用業已完畢，貸與人得為返
    還之請求。若借用人於在職中死亡，則實際上已無占用宿舍
    之情形，且其公務員之職位又已喪失，此較之借用人已離職
    而不應續住宿舍之情形，更形明顯，依舉輕明重之法理，當
    無不許貸與人請求返還宿舍之理。於此情形，借用人及其眷
    屬或其繼承人之繼續占有使用宿舍，均屬無權占有。」參最
    高法院88年度台上字第482號判決意旨即明。經查，本件系
    爭眷舍之原借用人周進益業已死亡，此為被告所不爭執，被
    告雖為其配偶，然依系爭眷舍借住之目的，於周進益過世後
    ，其與原告間之職務關係消滅，原配住宿舍之目的，應視為
    業已終了，被告仍占用系爭眷舍使用，揆諸上揭最高法院判
    例、判決意旨說明，被告自屬無權占有。是原告以管理機關
    之權能，依所有物返還請求權，請求被告遷讓並返還系爭房
    地予原告，應屬有據。
  (二)按無法律上原因而受利益，致他人受損害者，應返還其利益
    民法第179條前段定有明文。又依不當得利之法則請求返還
    不當得利，以無法律上之原因而受利益，致他人受有損害為
    其要件，故其得請求返還之範圍，應以對方所受之利益為度
    ，非以請求人所受損害若干為準，無權占有他人土地，可能
    獲得相當於租金之利益，為社會通常之觀念（最高法院61年
    台上字第1695號判例參照）。查被告無權占有原告管理之系
    爭房地土地，已如前述，則被告無權占有系爭房地，受有利
    益，致原告受有無法使用該房地之損害，屬不當得利，依上
    說明，原告請求被告給付相當於租金之不當得利，即屬有據
    。又城市地方租用房屋之租金，以不超過土地及建築物申報
    總價額年息10％為限，而前開規定於租用基地建築房屋之情
    形準用之。土地法第97條第1項、第105條分別定有明文。所
    謂土地價額及建築物總價額，依同法施行細則第25條之規定
    ，係指法定地價及該管直轄市或縣(市)地政機關估定之價額
    而言。法定地價依同法第148條規定，係指申報地價。而申
    報地價係指土地所有權人依土地法所申報之地價，在平均地
    權條例施行區域，係指土地所有權人於地政機關舉辦規定地
    價或重新規定地價時，於公告申報地價期間內自行申報之地
    價而言，惟公有土地則以土地之公告地價為申報地價，免予
    申報，平均地權條例第16條及其施行細則第21條亦有明文。
    本件被告無權占有系爭房地面積為130平方公尺（如附件之
    複丈成果圖所示增建面積為81.37平方公尺、原建物總面積
    為48.16平方公尺，共計129.53平方公尺，系爭土地96年之
    公告地價為每平方公尺1萬6400元、99年之公告地價則為1萬
    9400元，此有系爭土地之查詢資料及登記謄本在卷可稽，該
    土地之公告地價固有變動，惟原告願依較低之96年公告地價
    計算本件不當得利賠償金，應認合法。本院審酌系爭土地固
    鄰近市場，惟系爭房屋位於市場攤位內，交通經濟情況尚屬
    方便，有勘驗測量筆錄及照片在卷可稽，認被告使用系爭土
    地之對價應以公告地價總價額年息5％計算應屬相當。依此
    計算，原告依不當得利之法律關係，請求被告應自97年9月
    30日起至返還系爭房地之日止，按月給付其所受相當於租金
    之利益8851元（計算式：129.53平方公尺×16,400元×5％
    ÷12＝8851元，元以下四捨五入）為有理由。
乙、反訴部分：
    至於反訴原告依其於97年9月26日所書立之切結書提起本件
    反訴，請求反訴被告給付其80萬元補償金云云，為反訴被告
    所否認。經查，前揭切結書為反訴原告所書立，並無相對人
    之簽名，有該切結書在卷為證，已難認此項切結書之相對人
    為本件反訴被告，是反訴原告逕以為請求基礎，已有疑義；
    再者，依該切結書之前文記載『....本人（即反訴原告）現
    有意願遷出，同時請台北縣政府秘書室代為申請「台北縣政
    府位於繁茂地區宿舍加強處理實施方案」申請自願搬遷補助
    費，特簽立本切結書為憑』等語可知，反訴原告有意願遷出
    系爭房地，並委請台北縣政府秘書處代為申請搬遷費之情事
    ，該文並未記載反訴被告同意給付反訴原告搬遷費一節，是
    反訴原告逕以請求反訴被告給付該金額，亦難認有據；況依
    兩造均不爭執之搬遷補償費給付標準，係以搬遷時間為區分
    ，96年12月31日前搬遷者核發80萬元，97年6月30日前搬遷
    者核發64萬元，逾上開期限不適用補償方案，此有台北縣政
    府位於繁盛地區眷舍加強處理實施方案在卷可參（見本院卷
    第11頁至第15頁），已如前述。惟反訴原告所提之前揭切結
    書書立日期為97年9月26日，顯然已逾前揭最後搬遷日期97
    年6月30日，是依前揭實施方案之說明，亦不適用補償方案
    ，已堪認定。綜上，反訴原告所為之前揭主張，並無依據，
    其請求反訴被告給付補償金80萬元，自難准許。
五、從而，原告請求被告自遷出系爭房屋並返還系爭房地，並自
    97年9月30日起至返還系爭房地之日止，按月給付其8852元
    為有理由，應予准許。至於反訴原告請求反訴被告給付80萬
    元，及自96年10月11日起至清償日止之法定遲延利息，為無
    理由，應予駁回。
六、本件原告勝訴部分，兩造分別陳明願供擔保請准宣告假執行
    或免為假執行，核無不合，爰分別酌定相當之擔保金額，予
    以准許。至於反訴原告之訴既經駁回，其假執行之聲請已失
    所附麗，應併予駁回之。
七、本件為判決基礎之事證已臻明確，兩造所為之其他主張、陳
    述並所提之證據，經審酌後，認均與本件之結論無礙，不再
    一一論述，併予敘明。
八、據上論結，本件原告之訴為有理由，反訴原告之訴為無理由
    ，依民事訴訟法第78條、第390條第2項、第392條第2項，判
    決如主文。
中    華    民    國    99    年    3     月    25    日
                  民事第五庭  法  官  洪純莉
以上正本係照原本作成。
如對本判決上訴，須於判決送達後20日內向本院提出上訴狀。
中    華    民    國    99    年    3     月    25    日
                              書記官  邱美嫆

司法院資訊處製作；財團法人民間司法改革基金會備份。
